【裁判字號】    96,訴,1813
【裁判日期】    970417
【裁判案由】    偽造文書等
【裁判全文】
臺灣臺北地方法院刑事判決              96年度訴字第1813號
公  訴  人  臺灣臺北地方法院檢察署檢察官
被      告  丙○○
上列被告因偽造文書等案件，經檢察官提起公訴（96年度偵字第
21076號），本院判決如下：
      主  文
丙○○共同行使偽造私文書，足以生損害於公眾及他人，累犯，
處有期徒刑柒月，如附表編號一、二、三、四、五、八、九、十
、十一所示之物均沒收。又共同行使偽造私文書，足以生損害於
公眾及他人，累犯，處有期徒刑陸月，如附表編號一、二、五、
六、七、九、十、十一所示之物均沒收。應執行有期徒刑壹年。
如附表編號一至十一所示之物均沒收。
其餘被訴部分無罪。
      事  實
一、丙○○於民國94年因違反毒品危害防制條例案件，經臺灣花
    蓮地方法院94年度花簡字第310號判決處有期徒刑3月確定，
    於95年2月23日執行完畢。仍不知悔改，於96年10月1日某時
    許依中國時報應徵「外務催收員」求職分類廣告，撥打電話
    與姓名年籍不詳綽號為「國哥」之成年男子聯繫，即與「國
    哥」、一名姓名年籍不詳之成年男子共同基於意圖為自己不
    法所有之詐欺取財、行使偽造特種文書、行使偽造私文書、
    僭行公務員職權之犯意聯絡，以月薪新臺幣（下同）5萬元
    之代價，受僱於國哥，先由「國哥」於不詳時地偽刻「鄭世
    揚」及如附件1所示印章各1個，分別於：
  (一)丙○○在同年10月8日凌晨零時許依「國哥」指示攜帶己之
    相片至近臺北火車站承德路某處交予「國哥」囑咐前來之上
    開成年男子，該成年男子旋將丙○○所交付之相片黏貼於預
    先印妥之「法務部臺北地檢署監管科蔣政杰書記官」服務證
    1張而偽造特種文書，於10分鐘後即將1個牛皮紙袋內含該服
    務證、偽刻之「鄭世揚」及附件1印章各1個、「臺北士林地
    檢署監管科收據」1張（其內容係表示受監管新臺幣30萬元）
    、「副本視同正本」印章1個、「密件CONFIDENTIAL」印章1
    個、「與正本相符」印章1個、門號為0000000000之sim卡1
    枚交予丙○○，丙○○即以上開門號或以己有之門號為0000
    000000之行動電話與「國哥」聯絡取款地點。「國哥」、上
    開成年男子之其中一人於同年10月8日下午1時許，以電話向
    乙○○佯稱己為臺灣士林地方法院檢察署（下稱士林地檢署
    ）檢察官鄭世揚而其身分證遭人冒用須提出同額現款由地檢
    署監管科監管，致乙○○信以為真而攜現金30萬元至其臺北
    市大安區○○○路○段11巷38弄13之3號住處1樓，丙○○即
    依「國哥」指示於同日下午某時許在不詳處所持上開偽刻之
    「鄭世揚」及附件1印章蓋於「臺北士林地檢署監管科收據
    」（新臺幣30萬元）1張而偽造私文書後，並在己所有之1張
    便條紙內抄載乙○○上址後即依址前往，向其佯稱伊係臺北
    地檢署監管科書記官「蔣政杰」，並出示上開偽造「法務部
    臺北地檢署監管科蔣政杰書記官服務證」1張而行使，冒充
    臺灣臺北地方法院檢察署（下稱臺北地檢署）書記官僭行財
    產扣押之公務員職權，足以生損害於臺北地檢署、士林地檢
    署就其所屬人員管理及職務執行之正確性及蔣政杰、鄭世揚
    本人，並致乙○○陷於錯誤，誤認丙○○確係臺北地檢署承
    辦財產監管事務之書記官而於同日下午4時40分許當場交付
    現金30萬元。丙○○即將該偽造之「臺北士林地檢署監管科
    新臺幣30萬元收據」（新臺幣30萬元）1張交乙○○收執而
    行使，拿取己該次應得之報酬3萬元後，餘款27萬元即依「
    國哥」指示於96年10月9日匯至劉素娥所有之臺北富邦銀行
    帳號為000000000000帳戶。
  (二)「國哥」、上開姓名年籍不詳之成年男子之其中一人復於同
    年10月9日上午9時30分許以電話向甲○○佯稱己係士林地檢
    署檢察官鄭世揚而告以其涉犯詐欺罪嫌，其所有財產需交付
    法院保管俟查無犯嫌後始行歸還，致甲○○陷於錯誤而在其
    臺北市○○路○段61號12樓住處交付550萬元予另名年籍不
    詳之成年男子後，甲○○旋覺有異向警察機關查證始知受騙
    。而「國哥」、上開姓名年籍不詳之成年男子食髓知味，復
    由其中一人於同日下午3時許電詢甲○○其餘美金10萬元是
    否已領出而欲派書記官至其住處領款，甲○○為蒐集證據即
    佯稱得至其住處領款，並電告警員上情到場處理。丙○○即
    依「國哥」指示於同日下午某時許在不詳處所持上開偽刻之
    「鄭世揚」及附件1印章各蓋於「臺北士林地檢署監管科收
    據」1張（其內容係表示受監管美金10萬元）、「臺北士林
    地檢署監管科」1張（其內容係表示受監管美金10萬元，俟
    查其帳戶資金流向無不法情事後，將於48小時內返還）而偽
    造私文書，並持之於同日下午4時30分許至甲○○上開住處
    ，向其佯稱伊係臺北地檢署監管科書記官「蔣政杰」，並出
    示上開偽造「法務部臺北地檢署監管科蔣政杰書記官」服務
    證1張、「臺北士林地檢署監管科」（美金10萬元）1張、「
    臺北士林地檢署監管科收據」（美金10萬元）1張而行使之
    ，冒充臺北地檢署書記官而行使財產扣押之公務員職權，以
    此方式為詐術之行使，足以生損害於臺北地檢署、士林地檢
    署就其所屬人員管理及職務執行之正確性及蔣政杰、鄭世揚
    本人，惟旋遭在場埋伏之警員逮捕而不遂，並扣得上開偽造
    之服務證1張、偽刻之「鄭世揚」及附件1印章各1個、「臺
    北士林地檢署監管科美金10萬元」及「臺北士林地檢署監管
    科美金10萬元收據」各1張、「副本視同正本」印章1個、「
    密件CONFIDENTIAL」印章1個、「與正本相符」印章1個，始
    悉上情。
二、案經乙○○、甲○○訴由臺北市政府警察局大安分局報請臺
    灣臺北地方法院檢察署檢察官偵查起訴。
    理  由
壹、證據能力：
    證人乙○○、甲○○於警詢中所為證詞，雖屬被告以外之人
    於審判外之言詞陳述，然當事人於言詞辯論終結前均未爭執
    其證據能力，本院審酌上開言詞陳述作成時之情況尚無違法
    或不當之處，適為本案證據，依刑事訴訟法第159條之5第2
    項規定，得為證據。至其餘資以認定被告犯罪事實之非供述
    證據（詳後述），亦查無違反法定程序取得之情，依同法第
    158條之4規定反面解釋，亦具證據能力。
貳、實體部分：
一、訊據被告丙○○就上開犯罪事實坦承不諱，核與證人乙○○
    證述及甲○○所證各情相符，復有丙○○書寫乙○○住址之
    便條紙及27萬元之臺北富邦銀行匯款單、偽造之「法務部臺
    北地檢署監管科蔣政杰書記官」、「臺北士林地檢署監管科
    收據」（新臺幣30萬元）、「臺北士林地檢署監管科」（美
    金10萬元）、「臺北士林地檢署監管科收據」（美金10萬元
    ）附卷為證，且有偽刻之「鄭世揚」及附件1所示印章各1個
    、門號各為0000000000、0000000000之sim卡各1枚扣案可佐
    ，是被告自白與事實相符，本案事證明確，被告犯行堪以認
    定，應依法論科。
二、(一)按刑法第218條第1項所稱公印，係指由政府依印信條例第
      6條相關規定製發之印信，用以表示公署或公務員之資格，
      即俗稱之大印及小官章而言。至其形式凡符合印信條例規
      定之要件而製頒，無論為印、關防、職章、圖記，如足以
      表示其為公務主體之同一性者，均屬之。最高法院89年度
      臺上字第3155號判決意旨參照。若不符印信條例規定或不
      足以表示公署或公務員資格之印文，即不得謂之公印文。
      查被告所偽造如附件2所示印文字樣，非依印信條例規定
      製發用以表示官署或機關長官資格、職務之印信所蓋印，
      自非公印文。次按公文書者，謂公務員職務上製作之文書
      。刑法第10條第3項定有明文。查被告所偽造「臺北士林
      地檢署監管科收據」（美金10萬元）、「臺北士林地檢署
      監管科」（美金10萬元）、「臺北士林地檢署監管科收據
      」（新臺幣30萬元）之文書，其機關正確全銜應分別為「
      臺灣臺北地方法院檢察署」、「臺灣士林地方法院檢察署
      」，而無「臺北士林」地方法院檢察署「監管科」此一官
      署機關之存在，自難謂係公務員基於職務關係所製作之文
      書，而非公文書（最高法院84年度臺上字第6118號判決意
      旨參照）。被告所偽造之「法務部臺北地檢署監管科蔣政
      杰書記官服務證」，係用以表示服務之證書，依司法院院
      解字第3918號解釋關於偽造在某機關任職證件應成立刑法
      第212條罪之見解，應認係特種文書。又告訴人甲○○並
      未因被告行使詐術而交付美金10萬元，此部分應論以詐欺
      取財未遂罪。
    (二)核被告所為，係犯刑法第216條、第210條行使偽造私文書
      罪、第216條、第212條行使偽造特種文書罪、第158條第1
      項僭行公務員職權罪、第339條第1項詐欺取財罪、同條第
      3項、第1項詐欺取財未遂罪。又偽造印章、印文之行為係
      偽造私文書之階段行為，偽造私文書、特種文書而持以行
      使，其偽造之低度行為，各分別為行使之高度行為所吸收
      ，均不另論罪。而被告與「國哥」、一名姓名年籍不詳之
      成年男子就上開犯行有犯意聯絡及行為分擔，而為共同正
      犯。又起訴書雖認被告偽造上開「臺北士林地檢署監管科
      收據」（美金10萬元）、「臺北士林地檢署監管科」（美
      金10萬元）、「臺北士林地檢署監管科收據」（新臺幣30
      萬元）、服務證係涉犯刑法第211條偽造公文書罪嫌。惟
      上開監管科、監管科收據係私文書，該服務證為特種文書
      ，業如前述，起訴法條容有未當，然起訴基本事實同一，
      且本院業當庭告知被告此部分法條，而無礙其防禦權之行
      使，爰依刑事訴訟法第300條規定變更起訴法條為刑法第2
      10條、第212條。而被告2次行使偽造私文書、特種文書、
      僭行公務員職權之行為即分別係其詐欺取財既遂、未遂之
      行為，均係一行為觸犯數罪名，應各依刑法第55條規定從
      一重之刑法第216條、第210條行使偽造私文書罪處斷。被
      告於94年因違反毒品危害防制條例案件，經臺灣花蓮地方
      法院同年度花簡字第310號判決處有期徒刑3月確定，於95
      年2月23日執行完畢。其前受徒刑之執行完畢，5年以內故
      意再為本案有期徒刑以上之犯行，各應依刑法第47條第1
      項規定加重其刑。爰審酌被告於94年分別因違反毒品危害
      防制條例、贓物案件，經法院判處罪刑確定，有臺灣高等
      法院被告前案紀錄表附卷為憑，素行欠佳；而被告行使偽
      造私文書、特種文書冒充司法機關公務員僭行職權以取信
      被害人，嚴重戕害司法機關威信，惡性非輕；原於警詢、
      偵查中均否認有上開犯行，嗣於本院準備程序始坦認犯行
      、詐取金額之多寡及尚未賠償告訴人乙○○之損害、高中
      肄業智識程度、犯罪動機、目的、手段、生活狀況等一切
      情狀，分別量處如主文所示之刑，並定應執行刑。被告所
      偽造「臺北士林地檢署監管科」（美金10萬元）1張、「
      臺北士林地檢署監管科收據」（美金10萬元）1張，因其
      出示行使而尚未交付予告訴人甲○○前即遭警方逮捕，仍
      屬被告、「國哥」、一姓名年籍不詳之成年男子所共有，
      而被告所有書寫乙○○住址之便條紙1張，均係供本案犯
      罪所用之物，業據被告自承在卷；而扣案「副本視同正本
      」印章1個為被告蓋印於「臺北士林地檢署監管科」（美
      金10萬元）1張、「臺北士林地檢署監管科收據」（美金1
      0萬元）1張、「臺北士林地檢署監管科收據」（新臺幣30
      萬元）1張所用，業據其供承在卷（本院卷27、28頁），
      而為被告供本案犯罪所用之物，又「密件CONFIDENTIAL」
      印章1個、「與正本相符」印章1個，均係該姓名年籍不詳
      成年男子所交予被告之牛皮紙袋內所預用以蓋印之物，而
      係被告供犯罪預備之物，且均為被告、「國哥」、一名姓
      名年籍不詳之成年男子所共有，爰均依刑法第38條第1項
      第2款規定沒收。而被告所偽造「臺北士林地檢署監管科
      收據」（新臺幣30萬元）1張業經交付告訴人乙○○，而
      非被告所有，雖無從宣告沒收，惟其上偽造之「鄭世揚」
      印文及以附件1印章蓋用如附件2所示印文各1個，應依刑
      法第219條規定宣告沒收。而偽刻之「鄭世揚」印章、如
      附件1印章各1個，雖未扣案，惟無證據證明其滅失，依最
      高法院25年上字第6620號判例意旨，仍應依刑法第219條
      規定宣告沒收。而「臺北士林地檢署監管科」（美金10萬
      元）1張、「臺北士林地檢署監管科收據」（美金10萬元
      ）1張，其上所偽造之「鄭世揚」、如附件2所示印文各1
      個不再重覆沒收。門號分別為0000000000、0000000000之
      sim卡各1枚，業據被告自承係與「國哥」聯絡所用而供本
      案犯罪所用之物，惟該2枚sim卡係電信公司所有，申請租
      用人僅取得使用權而未取得所有權（最高法院92年度臺上
      字第6836號判決參照），復無證據證明為被告或其共犯所
      有，即不得宣告沒收，附此敘明。
參、不另為無罪諭知部分：
一、公訴意旨另略以：被告丙○○另偽造「臺灣臺北士林地方法
    院檢察署刑事庭傳票」（下稱刑事庭傳票）2紙（起訴書誤
    載為3紙），因認被告此部分涉犯刑法第211條偽造公文書罪
    嫌云云。
二、犯罪事實應依證據認定之，無證據不得認定犯罪事實。刑事
    訴訟法第154條第2項定有明文。而檢察官就起訴犯罪事實，
    應負提出證據及說服之實質舉證責任。倘所提證據不足積極
    證明被告有罪，基於無罪推定原則，自應諭知無罪判決。最
    高法院92年臺上字第128號判例意旨得資參照。
三、公訴人認被告涉犯上開罪嫌，係以上開2紙刑事庭傳票為其
    唯一論據。
四、訊據被告堅決否認有上開犯行，辯稱：牛皮紙袋內未包含此
    2紙文書，伊亦未看過此2紙文書等語，經查：該2紙文書分
    別為告訴人乙○○依自稱為士林地檢署檢察官鄭世揚之不詳
    成年男子指示而至其住處附近之便利商店傳真機接受傳真而
    得，告訴人甲○○依另名姓名年籍不詳成年男子指示使用其
    住處內傳真機接收而得，此經渠等證述屬實（臺灣臺北地方
    法院檢察署96年度偵字第21076號卷21、26頁），堪認該2紙
    文件自始即未在被告占有管領中；且依告訴人2人所證關於
    被告行使詐術當場所提示之文件亦未述及該2紙文書，是被
    告所辯上情，尚非無稽；又告訴人2人均證稱：歹徒係打電
    話至伊等住處之室內電話等語（同偵卷22、27頁），查被告
    於96年10月8日、同年月9日案發當時所使用之門號00000000
    00行動電話通聯紀錄可知，確無與告訴人2人住處室內電話
    之通話紀錄，可認被告亦非電告告訴人2人接收傳真之人；
    況細觀該2紙文書所載3紙印文字樣均非被告所持有「鄭世揚
    」或如附件1所示之印章所蓋，是難認被告有何偽造犯行。
    綜上各節，尚難僅憑告訴人2人所提該2紙文書遽認係被告所
    偽造，且公訴人又未提出相當證據證明被告就此部分偽造犯
    行與「國哥」間有何犯意聯絡及行為分擔，本院復查無其他
    證據證明被告有此犯行，自難僅憑卷附2紙刑事庭傳票，遽
    以偽造文書罪相繩，本應就此部分諭知無罪，惟因公訴人認
    此部分若有罪與上開論罪部分有想像競合犯之裁判上一罪關
    係，爰不另諭知無罪。
肆、無罪部分：
一、公訴意旨略以：被告丙○○於96年10月9日上午9時30分許（
    起訴書未載）假冒戶役政人員、檢察官，以電話向告訴人甲○○佯稱其身分證遭他人盜用而涉犯詐欺罪，需交付財產監
    管以證清白，又傳真偽造之「臺北士林地方法院檢察署監管
    科」1紙予甲○○，而由另名姓名年籍不詳之成年男子至甲○○住處出示「臺北士林檢察署監管科收據」1紙，致其陷
    於錯誤而交付550萬元，因認被告涉犯刑法第158條僭行公務
    員職權、第216條、第211條行使偽造公文書、第339條第1項
    詐欺取財罪嫌云云。
二、按犯罪事實應依證據認定之，無證據不得認定犯罪事實。不
    能證明被告犯罪者，應諭知無罪之判決。刑事訴訟法第154
    條第2項、同法第301條第1項前段分別定有明文。又公訴案
    件犯罪證據之蒐集及提起公訴後，對犯罪事實之舉證責任及
    指出證明之方法，均屬公訴人職責，原則上法院僅於當事人
    之主張及舉證範圍內進行調查證據，其經法定程序調查證據
    之結果，認已足以證明犯罪事實時，始得為犯罪事實之認定
    。若其為訴訟上之證明，於通常一般人仍有合理之懷疑存在
    ，尚未達於可確信其真實之程度者，在該合理懷疑尚未剔除
    前，自不能為有罪之認定（最高法院94年度臺上字第2033號
    判決參照）。
三、公訴人認被告涉犯上開罪嫌，係以告訴人遭人詐取550萬元
    之證詞與上開2紙文書為其論據。
四、訊據被告堅詞否認有此部分犯行，辯稱：該2紙文書並未在
    牛皮紙袋內，伊未曾交付該2紙文書予告訴人等語。經查：
    被告96年10月9日案發當時所使用之門號0000000000行動電
    話並無與告訴人住處室內電話之通話紀錄，業如前述，故被
    告即非以電話佯稱上情僭行公務員職權而向告訴人施行詐術
    並傳真前揭文書之人。又當日向告訴人收取550萬元款項之
    人確非被告，有告訴人住處監視錄影機翻攝照片在卷為證（
    同偵卷36頁），核與告訴代理人於偵查中陳稱：向告訴人收
    取550萬元者並非被告等語（同偵卷92頁）相符，是被告所
    辯上情，應係可採。況公訴人又未提出證據證明該2紙文書
    為被告偽造而持之僭行公務員職權、詐欺取財抑或與「國哥
    」、取款之成年男子間有何犯意聯絡及行為分擔，本院復查
    無其他積極證據證明被告有此部分犯行，自難僅憑告訴人前
    揭證述及卷附2紙文書逕憑擬制、推測之方法遽以上開罪責
    相繩，故應諭知無罪。
據上論斷，應依刑事訴訟法第299條第1項前段、第300條、第301
條第1項，刑法第216條、第210條、第212條、第158條第1項、第
339條第1項、第3項、第28條、第47條第1項、第219條、第38條
第1項第2款、第51條第5款，刑法施行法第1條之1第1項、第2項
前段，判決如主文。
本案經檢察官蔡立文到庭執行職務。
中    華    民    國    97    年    4     月   17     日
                    臺灣臺北地方法院刑事第14庭
                          審判長法  官  宋松璟
                                法  官  李家慧
                                法  官  陳琪媛
以上正本證明與原本無異。
如不服本判決，應於判決送達後10日內向本院提出上訴狀（應抄
附繕本）。告訴人或被害人如對於本判決不服者，應具備理由請
求檢察官上訴，其上訴期間之計算係以檢察官收受判決正本之日
期為準。
                                書記官  陳豪達
中    華    民    國    97    年    4     月   17     日
附錄法條：
中華民國刑法第158條
冒充公務員而行使其職權者，處3年以下有期徒刑、拘役或5百元
以下罰金。
冒充外國公務員而行使其職權者，亦同。
中華民國刑法第210條
偽造、變造私文書，足以生損害於公眾或他人者，處5年以下有
期徒刑。
中華民國刑法第212條
偽造、變造護照、旅券、免許證、特許證及關於品行、能力服務
或其他相類之證書、介紹書，足以生損害於公眾或他人者，處1
年以下有期徒刑、拘役或3百元以下罰金。
金。
中華民國刑法第216條
行使第210條至第215條之文書者，依偽造、變造文書或登載不實
事項或使登載不實事項之規定處斷。
中華民國刑法第339條
意圖為自己或第三人不法之所有，以詐術使人將本人或第三人之
物交付者，處5年以下有期徒刑、拘役或科或併科1千元以下罰金
。
以前項方法得財產上不法之利益或使第三人得之者，亦同。
前二項之未遂犯罰之。
附表
 ┌──┬───────────────┐
 │編號│             沒收之物         │
 ├──┼───────────────┤
 │ 一 │偽造之「鄭世揚」印章1個       │
 ├──┼───────────────┤
 │ 二 │附件1所示印章1個              │
 ├──┼───────────────┤
 │    │「臺北士林地檢署監管科收據」（│
 │ 三 │ 新臺幣30萬元）上偽造之「鄭世 │
 │    │ 揚」印文1個                  │
 ├──┼───────────────┤
 │ 四 │附件2所示印文1個              │
 ├──┼───────────────┤
 │ 五 │「法務部臺北地檢署監管科蔣政杰│
 │    │書記官」服務證1張             │
 ├──┼───────────────┤
 │ 六 │「臺北士林地檢署監管科」（美金│
 │    │ 10萬元）1張                  │
 ├──┼───────────────┤
 │ 七 │「臺北士林地檢署監管科收據」（│
 │    │ 美金10萬元）1張              │
 ├──┼───────────────┤
 │ 八 │ 便條紙1張                    │
 ├──┼───────────────┤
 │ 九 │「副本視同正本」印章1個       │
 ├──┼───────────────┤
 │ 十 │「密件CONFIDENTIAL」印章1個   │
 ├──┼───────────────┤
 │十一│「與正本相符」印章1個         │
 └──┴───────────────┘


司法院資訊處製作；財團法人民間司法改革基金會備份。
